臺灣高等法院刑事判決　　　　　　　　　　　　　　九十一年度上易字第五八六號
　　上　訴　人　臺灣新竹地方法院檢察署檢察官
　　被　　　告　丙○○
　　　　　　　　丁○○
　　　　　　　　庚○○
　　右　一　人
　　選任辯護人　魏錦芳
　　被　　　告　戊○○
　　選任辯護人　黃國郎
　　被　　　告　甲○○
　　選任辯護人　鄭勵堅
右上訴人因被告侵占等案件，不服臺灣新竹地方法院九十年度易字第一六二號，中華
民國九十年十二月十九日第一審判決（起訴案號：臺灣新竹地方法院檢察署八十九年
度偵字第六五一五號，併辦案號：九十年度偵字第一０五一號）提起上訴，本院判決
如左：
    主  文
原判決關於庚○○、丁○○、丙○○、戊○○、甲○○部分撤銷。
庚○○、丁○○結夥三人以上連續竊盜，庚○○處有期徒刑壹年、丁○○處有期徒刑
拾月，均緩刑參年。
丙○○共同竊盜，處有期徒刑柒月，緩刑參年。
戊○○連續故買贓物，處拘役參拾日，如易科罰金以參佰元折算壹日，緩刑貳年。
甲○○故買贓物，處拘役貳拾日，如易科罰金以參佰元折算壹日，緩刑貳年。
    事  實
一、庚○○、丁○○、丙○○、蔡文東（業經原審判決確定）、張汪棋、謝肇俊（張
    汪棋及謝肇俊均另由檢察官偵辦）等人，與馬來西亞籍之王再明、成水源、陳雖
    有三人（另經檢察官依職權為不起訴處分，已離境）均係新竹市科學園區○○路
    七號乙○○○股份有限公司（下稱乙○○○公司）員工，庚○○係修護課備料員
    ，丙○○係產品試作課備料員，渠二人平日負責開單領料以備生產部及修護人員
    之所需，竟利用乙○○○公司電腦組件材料管理、控制、組裝流程上之缺失，於
    開具領料單時向倉庫溢領物料，分別為下列竊盜行為：
（一）庚○○自民國（下同）八十九年六月間某日起至同年八月間某日止，與丁○○
      、張汪棋、謝肇俊、王再明、成水源、陳雖有等人基於結夥三人以上竊盜之概
      括犯意，共同意圖為自己不法所有之犯意聯絡及行為分擔，由庚○○開具領料
      單向倉庫分次溢領ＨＤＤ、鍵盤、螢幕等電腦組件物料，再將上開溢領電腦零
      組件交予任職於修護課之王再明、成水源、陳雖有三人組裝完成筆記型電腦，
      計由王再明組裝完成筆記型電腦九台、成水源組裝完成十台、陳雖有組裝完成
      二台，組裝完成之上開筆記型電腦，庚○○將其中二台交給成水源，由成水源
      以郵寄方式寄回馬來西亞販售，八台則由任職於客戶服務部之丁○○以夾帶方
      式攜出公司，六台交由張汪棋轉交由客戶服務部之謝肇俊以夾帶方式攜出公司
      ，而共同竊盜乙○○○公司之財物，所得上開電腦由庚○○出售三台予知情之
      甲○○、出售三台予知情之戊○○（均詳後述），一台贈與謝肇俊作為報酬。
      丁○○則將其中一台電腦販售予不知情之黃怡祥，其餘電腦由丁○○帶至臺北
      市光華商場以每台三萬元價格販售予不詳之人，所得款項除給付陳雖有新臺幣
      （下同）二萬元、王再明三萬元外，其餘由庚○○、丁○○二人平分。
（二）丁○○復承前同一概括犯意，與丙○○基於共同犯意聯絡，於八十九年九月初
      某日，由徐健峰利用乙○○○公司生產部下單之需求料表有重覆申領之作業疏
      漏，向公司溢領八十顆之ＨＤＤ電腦硬碟組件，將其中五十顆ＨＤＤ交予丁○○以挾帶方式攜出公司（另三十顆徐健峰於領得後即遺失），而共同竊盜乙○○○公司之財物，所得上開ＨＤＤ，於九月三日十三時許，由丁○○在新竹市
      ○○路中興百貨公司前，以每顆二千元之代價出售予不詳之人，所得朋分五萬
      元予徐健峰。
二、戊○○、甲○○二人於八十九年八月間，明知魏柏均出售予渠二人之筆記型電腦
    ，係庚○○自公司竊盜而來之贓物，艾土豪基於故買贓物之犯意，戊○○基於故
    買贓物之概括犯意，甲○○一次向庚○○購買三部筆記型電腦，每部四萬八千元
    ，戊○○先後二次以每台四萬元之代價向庚○○合計購買三台筆記型電腦。
三、案經內政部警政署保安警察第二總隊第一大隊第四中隊報請臺灣新竹地方法院檢
    察署檢察官偵查起訴及移送併辦。
    理  由
一、訊據被告庚○○、丁○○、丙○○對於上開犯罪事實坦承不諱，核與共同被告陳
    雖有、王再明、成水源於警訊、偵查及謝肇俊、張汪棋於原審所供之情節相符，
    並經證人黃怡祥、己○○、張汪棋、許晉揚分別於偵查及原審中證述屬實，此外
    復有贓物認領保管單一紙及查獲照片八幀在卷可按，足認被告等上開自白與事實
    相符，堪予採信。從而，本件事證已臻明確，被告庚○○、丁○○、徐健峰、蔡
    文東等人之犯行洵堪認定，均應依法論科。另訊之被告戊○○、甲○○二人矢口
    否認有故買贓物之認識，其二人均辯稱：購買當時不知道那些電腦是贓物；被告
    戊○○又辯稱：公司就存貨部分會公告以特價出售，每一位員工都可以購買，數
    量不足時就用抽籤來決定，有些人會用人頭去參與抽籤，有些人買到後會轉賣給
    別人，購買當時不知道那些電腦是贓物。其選任辯護人為其辯護略以：I乙○○○公司常有舉辦特賣，相同之筆記型電腦每台售價約在三萬七千至四萬元不等，
    比市價便宜很多，被告因沒有買到，所以向王再興購買二手貨，王再興保證沒有
    問題，又特賣電腦係外銷歐美退貨之瑕疵品，因此附加註明僅有一個月之維修期
    ，逾期不提供服務，且無品質保證，雖特賣電腦後面有特賣標籤，但很容易被撕
    掉，且員工私下轉讓特賣品之情形頗多，距購買時間已有一個月以上，不太可能
    仍保留特賣標籤，不能以王再興及庚○○出售電腦時無包裝及保證卡，即推定被
    告應有贓物之認識。II特賣品係公司提供廉價之產品做為員工福利，因此特賣之
    產品係由員工以登記先後或抽籤方式出售，而被告係公司員工，且要購買之特價
    二手貨，也只有公司員工才有，檢察官指庚○○係公司之備料員非銷售人員，不
    可能有電腦出售，即有誤會。被告甲○○辯稱：我弟弟的教官知道我在宏碁公司
    上班，有機會可以買到特價品，就委託我幫他買，但當時已過特賣期間，學長成
    水源就介紹我向庚○○買，購買當時不知道那些電腦是贓物等語，另其選任辯護
    人為其辯護略以：I被告向庚○○購買電腦時，庚○○並未告知來源，被告主觀
    上應無贓物之認識。II被告購買之電腦價格與公司特賣電腦價格相去無幾，又特
    賣之電腦並無包裝及保證卡，雖電腦背面貼有特賣電腦標籤，但特賣標籤很容易
    被撕掉，且員工私下轉讓特賣品之情形頗多，距購買時間已有一個月以上，不太
    可能仍保留特賣標籤，於此情形下，購買二手電腦之人，未必會留意有無特價標
    籤，不能以此即認定被告有贓物之認識。III依證人己○○亦證稱特賣電腦約為市
    價之五成至七成，甲○○所買的電腦價格約為四、五萬元，員工買到後有可能再
    轉賣出去，故被告購買之電腦價格與公司特賣電腦價格相當，並無如檢察官所指
    每台七萬元之情形。按：故買贓物係指知為贓物，而以金錢或他物為對價取得贓
    物之所有權，即行為者須認識其行為客體乃係贓物，始有責性，此項主觀要素通
    常稱為「知情」，行為者必須認識該財物為侵害他人財產權而不法取得之物，然
    此項認識不以確定之認識為必要，只有抽象之未必認識即為已足，查：
    (1)被告戊○○於警訊時固供稱「因公司有舉辦電腦特賣會，我沒有買到所以就向
      其他員工表示有沒有人要賣二手的，我前後向庚○○買了二次電腦，…我不知
      道他的確實來源」，另被告甲○○亦供稱「我有向宏碁公司庫房備料員庚○○
      購買三部筆記型電腦，每部四萬八千元，我不知情電腦來源，因價錢便宜才會
      一次購買三部電腦」等語，然被告戊○○之後於八十九年十一月十七日警訊時
      就其購買之情形，業供稱「因特賣電腦，我沒有買到，個人需要有一部筆記型
      電腦，與同事聊天曾提到是否有人要轉售，過了二星期後王再興主動告訴我他
      有一台特賣電腦要轉賣，當天下班後相約在公司雙溪宿舍交易，而我同學覺得
      這台不錯，要我幫忙留意…我再詢問王再興是否有特賣品或二手電腦要賣，大
      概八月底王再興告訴我，我所要的電腦已找到了，當天下班後，相約在新竹市
      東門圓環肯德基見面，隔了一會兒有一不認識之男子拿了二部電腦，王再興叫
      我把八萬元交給這男子而成交」等語，依其前後供詞就前後交電腦之地點及前
      後交電腦人員之不同，客觀已足以令人懷疑電腦來源，參以被告甲○○於偵查
      中亦供稱「在公司服務三年多，庚○○在公司擔任修護備料員工，不可以出售
      電腦」等語（偵查卷第八十九頁），而其竟『一次購買三部電腦』，而辯稱不
      懷疑電腦來源，顯令人難以置信。
    (2)乙○○○公司雖不定期會以特賣方式，將公司生產過剩之電腦出售予員工，特
      賣電腦，電腦背面會貼上特賣電腦標籤，標籤很容易撕掉，因買的人太多故須
      先登記後再抽籤，抽到的人去會計室繳款後領回電腦，憑標籤一個月內可以拿
      回公司維修，特賣電腦價格不一定，看型式及配備，約市價的五到七成，三四
      ０系列是小型較舊機種，配備較差約二、三萬元就可以買到，加上ＬＣＤ、Ｐ
      ３５５０、硬碟六ＧＰ、記憶體、ＣＤ等配備約四、五萬元，員工抽籤買到後
      ，有可能再轉賣出去。又公司不定期會舉辦電腦特賣會，有時三個月有時一個
      月到半年不等，價格也不一定，八十九年的時候三四０約三萬多至四萬多元，
      七三０也是三萬多元至四萬多元，有時一年舉辦好幾次特賣會，所以有時一人
      就持有好幾台電腦，員工買到特賣品，私下交易的情形很多等語，固據證人即
      乙○○○公司安全衛生科主任己○○及員工楊麗君分別原審到庭證述在卷。而
      被告戊○○自承其所購買之電腦一台為七百系列，另二台為六百系列；被告甲○○供稱其所購買均係三四○系列，配備有ＬＣＤ、Ｐ３５５０、硬碟六ＧＰ
      、記憶體、ＣＤ等週邊設備，以卷附辯護人所庭呈為證人己○○所不否認之乙○○○公司筆記型電腦特賣公告之產品型錄觀之，頂級之七二三ＴＸＶ系列價
      格亦不過四萬四千元，被告戊○○、甲○○所購入之電腦價格，與乙○○○公
      司特賣會電腦價格實相去無幾，惟依己○○於本院所陳「公司要出售特賣品時
      ，因為實際數量有限，所以需要抽籤決定，一人只能購買一台，而且不能另行
      轉賣，每一台電腦都用紙箱封裝，內附操作說明書、保證書等資料」等語，再
      參以被告所供稱：我買的是二手電腦，沒有附說明書和保證書等情，自可以證
      明其二人於購買時即有贓物之認識，故其以『所購入之電腦價格，與乙○○○
      公司特賣會電腦價格實相去無幾』資為無贓物認識，亦無可採。
    (3)同案被告庚○○於偵查中雖證稱：「（你賣給戊○○的ＴＭ─六００型電腦，
      有無包裝及附保證卡？），沒有，他說要買特價的。」云云；於原審證稱：成
      水源說被告甲○○要買電腦，錢是被告甲○○交給成水源，成水源再交伊，三
      台共十二萬元，伊與成水源對分，又伊賣給被告戊○○二台筆記型電腦，一台
      四萬元，是王再興說戊○○要電腦，伊沒有跟被告甲○○或戊○○說電腦何來
      ，他們也沒有問等語。然依其警訊時另供稱「他們二人主動問我有沒有便宜電
      腦要賣」及參以上開偵查中供稱「在公司服務三年多，庚○○在公司擔任修護
      備料員工，不可以出售電腦」等語，益可證明其二人有故買贓物之認識，故其
      於原審之供詞仍不得以此即認於購買時並無贓物之認識之有利證明。
二、查被告庚○○、丙○○均係乙○○○公司之備料員，平日負責開單領料以備生產
    部及修護部人員之所需，雖利用乙○○○公司電腦組件材料管理、控制、組裝流
    程上之缺失，開單溢領物料，然該電腦組件仍非其持有中，被告庚○○交由王再
    明、成水源、陳雖有三人組裝，再透過丁○○、張汪棋、謝肇俊攜出公司，被告
    徐健峰則交由被告丁○○夾帶出公司，屬竊盜之行為，核被告庚○○、丁○○二
    人所為，係犯刑法第三百二十一條第一項第四款之結夥三人以上竊盜罪，被告丙○○所為，係犯刑法第三百二十條第一項之竊盜罪，被告戊○○、甲○○二人而
    為係犯刑法第三百四十九條第二項之故買贓物罪。被告庚○○與丁○○、張汪棋
    、謝肇俊、王再明、成水源、陳雖有等人間有犯意之聯絡及行為之分擔，均為共
    同正犯，另被告丙○○與丁○○間亦有犯意之聯絡及行為之分擔，為共同正犯。
    被告庚○○、丁○○先後多次犯行，時間緊接，所犯係構成要件相同之罪名，顯
    係基於概括犯意反覆為之，應依連續犯規定論以一罪，並加重其刑。被告戊○○
    先後多次故買贓物犯行，時間緊接，所犯係構成要件相同之罪名，顯係基於概括
    犯意反覆為之，為連續犯，以一罪論。公訴意旨雖未述及被告庚○○交六台筆記
    型電腦予張汪棋轉交由謝肇俊夾帶出公司部分，惟此部分亦為被告庚○○利用其
    職務上機會溢領電腦組件後所竊盜之行為，與起訴事實有連續犯之裁判上一罪關
    係，本院自得併予審酌，附此敘明。
三、查被告戊○○、甲○○二人於行為後，刑法第四十一條業於九十年一月四日修正
    為「犯最重本刑為五年以下有期徒刑以下之刑之罪，而受六月以下有期徒刑或拘
    役之宣告，因身體、教育、職業、家庭之關係或其他正當事由，執行顯有困難者
    ，得以一元以三元以下折算一日，易科罰金。但確因不執行所宣告之刑，難收矯
    正之效或難以維持法秩序者，不在此限。」「併合處罰之數罪，均有前項情形，
    其應執行之刑逾六月者，亦同。」，並於同年月十日公布施行，於同年月十二日
    生效，比較新舊法之規定，以行為後之新法對被告有利，依刑法第二條第一項前
    段之規定，自應適用裁判時之新法。
四、原審就被告庚○○、丙○○、丁○○三人據以論罪科刑，原非無見，惟按I刑法
上之持有與民法上之占有異其概念，前者為現實之概念，即置於排斥他人支配之
    狀態，後者為法律上之概念，不以排斥他人支配之狀態為必要。受僱於人而從事
    一定之事務者，雖現實掌握或監控他人財物，然尚不能概謂已持有其物，由於其
    物仍屬於僱主之持有，如以不法所有之目的而竊取，仍應成立竊盜罪，而非侵占
    罪（例如店員私自攜取店中之財物，倉庫服務員攜取庫存物件之類，均可以成立
    竊盜罪）。查被告庚○○、丙○○均係乙○○○公司之備料員，平日負責開單領
    料以備生產部及修護部人員之所需，雖利用乙○○○公司電腦組件材料管理、控
    制、組裝流程上之缺失，開單溢領物料，然該電腦組件仍非其持有中，被告庚○○交由王再明、成水源、陳雖有三人組裝，再透過丁○○、張汪棋、謝肇俊攜出
    公司，被告丙○○則交由被告丁○○夾帶出公司，均屬共同竊盜之行為，原審認
    係犯刑法第三百三十六條第二項之業務侵占罪，並據以變更檢察官之起訴法條，
    其法則適用容有未洽。又就被告戊○○、甲○○二人部分，原審未詳予勾稽，即
    認其二人並無故買贓物罪之認識，而為無罪之諭知，其認事用法均有違誤，故檢
    察官提起上訴，就被告庚○○、丙○○、丁○○三人部分指摘原審適用法律有違
    ，就被告戊○○、甲○○二人部分，指摘原審判決不當，即有理由，應由本院撤
    銷改判。爰審酌被告等人正值年輕力壯，竟未思力圖向上，猶利用公司服務之便
    ，思貪小便宜、不勞而獲以竊盜公司之財物，及被告戊○○、甲○○二人故買贓
    物之所為，並兼衡渠等犯罪後之態度，被告庚○○、丁○○雖情節較重，惟已與
    被害人乙○○○公司達成和解賠償損害，有和解書二份在卷足憑等一切情狀，分
    別量處如主文第二項、第三項、第四項、第五項所示之刑，被告戊○○、甲○○
    二人部分並諭知易科罰金之折算標準。末查被告庚○○、丁○○、丙○○、戊○○、甲○○等人素行良好，前未曾犯罪受有期徒刑以上刑之宣告，有臺灣新竹地
    方法院檢察署刑案資料查註紀錄表及臺灣高等法院被告全國前案紀錄表各一份在
    卷可稽，渠等因一時失慮致罹刑典，經此刑之宣告後，應知警惕而無再犯之虞，
    本院因認暫不執行其刑為當，爰就被告戊○○、甲○○二人宣告緩刑二年，其餘
    被告各宣告緩刑三年，以啟自新。
五、公訴意旨另以：被告丙○○夥同庚○○、丁○○與王再明、成水源、陳雖有基於
    共同意圖為自己不法之所有犯意，於右開犯罪事實一（一）之時、地，以假藉向
    公司領取修復電腦之材料及ＨＤＤ等零組件之方式，將領得之電腦材料及ＨＤＤ
    等零組件，由庚○○交給王再明、成水源、陳雖有組裝成完成筆記型電腦攜出公
    司，因認被告丙○○此部分亦涉有竊盜罪嫌云云。訊據被告丙○○堅決否認右揭
    犯行，且被告庚○○、丁○○亦均供稱此部分被告丙○○並未參與，再遍查全卷
    亦無被告丙○○涉此部分犯罪事實之事證，是公訴人此部分之起訴即有所誤會，
    惟此部分若成立犯罪，與前開論罪科刑部分即有裁判上一罪之關係，故不另為無
    罪之諭知。
據上論斷，應依刑事訴訟法第三百六十九條第一項前段、第三百六十四條、第二百九
十九條第一項前段，刑法第二條第一項前段、第二十八條、第五十六條、第三百二十
一條第一項第四款、第三百二十條第一項、第三百四十九條第二項、第四十一條第一
項、第七十四條第一款，罰金罰鍰提高標準條例第一條前段、第二條，判決如主文。
本案經檢察官沈世箴到庭執行職務。
中      華      民      國      九十一      年     四     月    十六    日
                              臺灣高等法院刑事第二十一庭
                                  審判長法官  葉  騰  瑞
                                        法  官  莊  明  彰
                                        法  官  黃  國  忠
右正本證明與原本無異。
不得上訴。
                                        書記官  劉  貞  達
中      華      民      國      九十一      年     四     月    十八    日
附錄本案論罪科刑法條全文
刑法第三百二十條：
意圖為自己或第三人不法之所有，而竊取他人之動產者，為竊盜罪，處五年以下有期
徒刑、拘役或五百元以下罰金。
意圖為自己或第三人不法利益，而竊佔他人之不動產者，依前項之規定處斷。
前二項之未遂犯罰之。
刑法第三百二十一條：
犯竊盜罪而有左列情形之一者，處六月以上五年以下有期徒刑。
一、於夜間侵入住宅有人居住之建築物、船艦或隱匿其內而犯之者。
二、毀越門扇、牆垣或其他安全設備而犯之者。
三、攜帶兇器而犯之者。
四、結夥三人以上而犯之者。
五、乘火災、水災或其他災害之際而犯之者。
六、在車站或埠頭而犯之者。
前項之未遂犯罰之。
刑法第三百四十九條：
收受贓物者，處三年以下有期徒刑、拘役或五百元以下罰金。
搬運、寄藏、故買贓物或為牙保者，處五年以下有期徒刑、拘役或科或併科一千元以
下罰金。
因贓物變得之財物，以贓物論。
